最　高　行　政　法　院　判　決　　　　　　　　　九十三年度判字第一六五六號
　　上　訴　人　甲○○○○○○.
　　訴訟代理人　林鎰珠律師
　　被 上訴 人　經濟部智慧財產局
　　代　表　人　乙○○
右當事人間因商標評定事件，上訴人對於中華民國九十一年九月十九日臺北高等行政
法院九十年度訴字第五一五七號判決，提起上訴，本院判決如左：
　　主  文
上訴駁回。
上訴審訴訟費用由上訴人負擔。
　　理  由
一、莊永芳於民國（下同）八十五年八月二十六日以「莊家及圖」（如附圖一）作為
    註冊第七七四六六六號「莊家莊」商標之聯合商標，指定使用於當時商標法施行
    細則第四十九條所定商品及服務分類表第三十類之便當及火雞肉飯商品，向被上
    訴人前身即中央標準局（八十八年一月二十六日改制為經濟部智慧財產局）申請
    註冊，八十六年四月十二日變更申請人為上訴人，經審查准列為註冊第七九一七
    ○九號聯合商標（下稱系爭商標），嗣參加人蕭忠溪即莊家嘉義火雞肉飯以該註
    冊聯合商標有違註冊時商標法第三十六條之規定，對之申請評定，經被上訴人審
    查為申請成立之處分，上訴人不服，提起訴願，經遭決定駁回，遂向原審提起行
    政訴訟，經判決駁回其訴，仍不服而提起本件上訴。
二、本件上訴人於原審起訴主張：查系爭商標指定使用於「火雞肉飯、便當」商品；
    據爭標章則指定使用於「冷熱飲食店、飲食店、小吃店」之服務，依商標法及施
    行細則之規定，前者為商標；後者為服務標章、前者指定使用於特定之商品；後
    者指定於概括之飲食、小吃之設座店舖服務，二者不僅申請時需各別指定、分別
    申請，且於證明有無使用時，亦需清楚就其使用者究為商標或服務標章分別舉證
    ，且被上訴人亦肯定「飲食店、小吃店之場所、服務人員、裝潢等整體服務，與
    單純食品之販賣有別」，並早已核准多件相同文字之商標、服務標章分別指定使
    用於上述商品、服務。是不論系爭商標申請日之早晚，其與據爭服務標章之申請
    日無關，當然無商標法第三十六條所規定不得註冊之情形。然則，被上訴人卻獨
    於本案中，罔顧具體存在之諸多實證，一舉推翻行之多年之商標與服務標章應分
    別申請註冊之規定，甚至無端擴大法條之適用範圍，率將系爭商標之註冊評決作
    為無效，殊難謂允洽。又本件亦無最高行政法院七十三年度判字第七九四號及七
    十八年度判字第二五九四號判例之適用。再查「類似商品及類似服務審查基準」
    係於八十七年四月八日公告，而系爭商標於八十五年申請註冊，八十七年一月一
    日即已取得商標專用權，則被上訴人尚不得援之溯及既往評定系爭商標無效之限
    制。且該審查基準擴大商標法第三十六條規定之適用範圍，復與中央法規標準法
    第五條第二款規定有違。另按我國商標法對於商標之保護係採註冊主義。而伴隨
    註冊主義，並與之相輔相成者，乃所謂之先申請主義，惟其前提應指有合法申請
    在先之商標存在，若申請在先者根本無獲准註冊之可能，卻僅以其搶先申請註冊
    之事實，阻礙真正創用商標者之合法申請，諒非採用先申請主義之立法宗旨。本
    件據爭標章因係襲用上訴人創用之商標而來，於交易市場上並有致公眾誤信之情
    事，早經上訴人依商標法第三十七條第一項第七款之規定對之提出異議在案，目
    前正繫屬最高行政法院，乃其迄今無法獲准註冊之原因，被上訴人卻以系爭商標
    有違商標法第三十六條前段之規定為由，評決作為無效，顯有未合。末上訴人所
    建立為消費者所熟知之商譽，乃早在原審參加人申請標章註冊之前，不僅據爭標
    章之申請註冊顯出自抄襲，一般消費者更不可能反而對創用在先之「莊家及圖」
    商標生誤認之可能等語，請求撤銷訴願決定及原處分。
三、被上訴人在原審答辯則以：按系爭商標註冊時商標法第三十六條所謂商標圖樣之
    近似，以具有普通知識經驗之購買人，於購買時施以普通所用之注意，有無混同
    誤認之虞判斷之。商標在外觀、觀念或讀音上有一近似者，即為近似之商標。另
    商標法施行細則之商品或服務分類，係為申請註冊時，行政上之便利而規定，與
    商品或服務是否類似，原不盡一致，要非絕對受其拘束。商品與服務之間亦有可
    能構成類似，不能以一為表彰服務之營業，一為表彰商品，而謂兩者不生同一或
    類似之問題。揆諸最高行政法院七十三年度判字第七九四號判例意旨及被上訴人
    類似商品及類似服務審查基準六─（一）、（二）自明。又類似商品，應依一般
    社會通念，市場交易情形，並參酌該商品之產製、原料、用途、功能或銷售場所
    等各種相關因素判斷之。查系爭商標圖樣與據爭標章圖樣相較，二者均有相同之
    中文「莊家」與觀念混同之火雞圖，於異時異地隔離觀察及交易連貫唱呼之際，
    難謂無使一般消費者產生混同誤認之虞，應屬構成近似。又系爭商標指定使用於
    火雞肉飯、便當商品，據爭標章指定使用於飲食店、小吃店等服務，雖飲食店、
    小吃店之場所、服務人員、裝潢等整體服務，與單純食品之販賣型態有別，惟衡
    諸市場實際交易情形，飲食店、小吃店伴有便當外送或外帶為坊間所習見，依一
    般社會通念，二者之行銷管道與場所相關聯，商品產製與服務提供者有其共同性
    ，買受人與服務對象相重疊，況上訴人與原審參加人均為經營火雞肉飯小吃店之
    競爭同業，此有原審參加人檢送另案上訴人對原審參加人所有據爭標章異議補充
    理由書及被上訴人中台異字第八六一三四五號服務標章審定書影本等證據資料附
    卷可稽，自易使一般消費者誤認其為來自相同或雖不相同但有關聯之來源，應屬
    相類似。且系爭商標申請註冊日為八十五年八月二十六日，較據爭標章之申請註
    冊日八十五年五月十七日為晚，系爭商標之申請註冊，自有違前揭法條之規定。
    另據爭標章雖由上訴人另案提出異議，繫屬最高行政法院審理中，惟該據爭服務
    標章未被撤銷審定前，其申請在先之事實即屬存在，自有拘束系爭商標註冊之效
    力等語，資為抗辯。
四、原審斟酌全辯論意旨及調查證據結果，以：按商標評定案件適用註冊時之規定，
    為商標法施行細則第四十條第二款所明定。系爭商標係於八十七年一月一日核准
    註冊，其商標之評定應適用八十二年十二月二十二日修正公布之商標法。又商標
    之註冊違反第三十六條之規定，利害關係人得申請商標主管機關評定其註冊為無
    效；二人以上於同一商品或類似商品以相同或近似之商標，各別申請註冊時，應
    准最先申請者註冊。分別為本件商標註冊時商標法第五十三條、第三十六條前段
    所明定。另按「服務標章所表彰之營業，如為供應特定商品之服務，而該商品與
    他人商標所指定使用之商品相同或類似者，即應認屬同一或同類．．．，不能以
    其一為表彰服務之營業，一為表彰商品，而謂兩者不生同一或同類問題，可任意
    使用相同之文字作為圖樣，致使消費者對其服務之提供者或商品之製造者及其品
    質等項發生混淆誤認而為購買之情形。」有最高行政法院七十三年度判字第七九
    四號判例可資參照。上述判例雖係就修正前之商標法第三十七條第一項第七款之
    適用而作成，但該判例意旨闡釋標章所表彰服務之營業與商標所表彰商品兩者亦
    有同一或類似之原則，自得作為商標法有關商標或標章二者類似問題之依據。因
    此，依上開最高行政法院判例意旨，商標與標章亦有同一或類似之問題，則商標
    法第三十六條之同一或類似商標應包括標章在內。再依系爭商標評定時之八十三
    年七月十五日發布施行之同法施行細則第十五條第二項規定，類似商品應依一般
    社會通念，市場交易情形，並參酌該商品之產製、原料、用途、功能或銷售場所
    等各種相關因素判斷之。查系爭商標指定使用之商品為當時商標法施行細則第四
    十九條所定商品及服務分類表第三十類之便當及火雞肉飯商品，而據爭標章係指
    定使用於商標法施行細則第四十九條所定商品及服務分類表第四十二類之冷熱飲
    食店、飲食店、小吃店等服務，雖飲食店、小吃店之場所、服務人員、裝潢等整
    體服務，與單純便當及火雞肉飯商品之販賣型態有別，但據爭標章指定使用冷熱
    飲食店、飲食店、小吃店等服務所供應之商品均為餐飲，自可能包括便當或火雞
    肉飯，與系爭商標指定使用之便當及火雞肉飯商品，為相同或類似。又依照一般
    社會交易現況，飲食店、小吃店經營便當外送或外帶為坊間所習見，二者從事者
    均與餐飲有關，行銷管道與場所相關聯，商品產製與服務提供者有其共同性，買
    受人與服務對象相重疊。況上訴人與原審參加人均為經營火雞肉飯小吃店之競爭
    同業，此有原審參加人檢送另案上訴人對原審參加人所有據爭標章異議補充理由
    書及被上訴人中台異字第八六一三四五號服務標章審定書影本等證據資料附卷可
    稽，自易使一般消費者誤認其為來自相同或雖不相同但有關聯之來源，系爭商標
    與據爭標章應屬相類似。系爭商標申請註冊日為八十五年八月二十六日，較據爭
    標章之申請註冊日八十五年五月十七日為晚，系爭商標之申請註冊，自有違前揭
    法條之規定。另據爭標章雖由上訴人另案提出異議，惟業據最高行政法院駁回上
    訴人之訴在案，有最高行政法院九十年判字第二二一三號判決在卷可參，上訴人
    主張據爭標章已由其另案提出異議一節，尚不能為其有利之判斷。至上訴人所舉
    其他案例，核屬另案是否妥適問題，依商標審查採個案拘束原則，亦不得比附援
    引，作為本件有利之論據，因將訴願決定及原處分予以維持，駁回上訴人之訴，
    俱無違誤。
五、本院經查：(一)、上訴意旨以系爭商標指定於火雞肉飯、便當與據以評定服務標章
    之指定於飲食店、小吃店服務，非屬「同一商品」或「類似商品」，且一為商標
    ，一為服務標章，並非同為商標或同為服務標章，不致發生混淆；又相似之商標
    、服務標章並存之情形所在多有，原判決將原屬商標與商標間之申請日比對，擴
    張及商標與服務標章之比對，逾越註冊時商標法第三十六條之規定，有適用法規
    不當之違誤等語。(二)、原判決以系爭商標指定使用之商品為當時商標法施行細則
    第四十九條所定商品及服務分類表第三十類之便當及火雞肉飯商品，而據爭標章
    係指定使用於商標法施行細則第四十九條所定商品及服務分類表第四十二類之冷
    熱飲食店、飲食店、小吃店等服務，因依照一般社會交易現況，飲食店、小吃店
    經營便當外送或外帶為坊間所習見，而上訴人與原審參加人均為經營火雞肉飯小
    吃店之競爭同業，自易使一般消費者誤認其為來自相同或雖不同但有關聯之來源
    ，系爭商標與據爭標章均有相同之中文「莊家」與觀念混同之火雞圖，於異時異
    地隔離觀察及交易連貫唱呼之際，易使一般消費者產生混同誤認之虞，構成近似
    ，且系爭商標申請註冊日較據爭標章之申請註冊日為晚，自有前揭法條之適用。
    對上訴人在原審所主張各點何以不採，均已詳加論述，認事用法均妥適，上訴意
    旨仍執前詞，以據爭標章非屬商標，不得據以評定系爭商標是否相同或類似等詞
    ，經核為無理由，應予駁回。
六、據上論結，本件上訴為無理由，爰依行政訴訟法第二百五十五條第一項、第九十
    八條第三項前段，判決如主文。
中　　華　　民　　國　　九十三　　　年　　　十二　　　月　　二十三　　　日
                    最 高 行 政 法 院  第 四 庭
                                審 判 長 法  官　　　徐　樹　海
                                         法  官　　　高　啟　燦
                                         法  官　　　吳　錦　龍
                                         法  官　　　黃　合　文
                                         法  官      林　茂　權
右  正  本  證  明  與  原  本  無  異
　　　　　　　　　　　　　　　　　　　　 法院書記官　蘇　金　全
中　　華　　民　　國　　九十三　　　年　　　十二　　　月　　二十七　　　日
